【裁判字號】    98,訴,746
【裁判日期】    990512
【裁判案由】    給付代墊律師費
【裁判全文】
臺灣士林地方法院民事判決               98年度訴字第746號
原      告  乙○○
訴訟代理人  林文鵬律師
複  代理人  曾允斌律師
被      告  甲○○
訴訟代理人  徐秀鳳律師
上列當事人間給付代墊律師費等事件，本院於民國99年4 月27日
言詞辯論終結，判決如下：
    主  文
被告應給付原告美金壹萬伍仟貳佰陸拾壹元，及自民國九十八年
四月二十八日起至清償日止，按週年利率百分之五計算之利息。
訴訟費用新臺幣伍仟陸佰貳拾元由被告負擔。
本判決於原告以新臺幣壹拾捌萬元為被告供擔保後，得假執行；
但被告如以新臺幣伍拾壹萬柒仟玖佰伍拾捌元為原告預供擔保或
提存，得免為假執行。
    事  實  及  理  由
一、原告起訴主張：
  (一)原告係居住在美國加州舊金山之華僑，前於被告旅居美國期
    間，原告曾將其所有，地址327 12th Ave,San Francisco,
    CA 94118之房屋（下稱系爭房屋）出租予被告，而訂立租賃
    契約（下稱系爭租約），惟被告另將系爭房屋再轉租於他人
    。嗣後，原告通知被告於民國97年2 月8 日終止系爭租約，
    並請求被告於該日起自系爭房屋遷出。詎被告未經次承租人
    David Rozelle （下稱David ）同意遷出，竟直接將David
    之物品堆置於屋外，致與David 發生糾紛。因被告已返回臺
    灣，原告即受被告委任，並依被告指示，代為接洽美國的律
    師事務所Law Offices of Bravo & Margulies（下稱律師）
    ，處理被告與David 間之糾紛，原告並因此為被告墊付律師
    費用共計美金（以下未標明幣別者均同）1 萬5,261 元。上
    開費用既係原告受任處理被告與David 間之租約爭議，且係
    依被告指示委託律師辦理所發生，原告自得依民法第546 條
    第1 項規定請求被告償還。縱認兩造間並無委任關係，惟原
    告支付之律師費用係因次承租人應負責之事由所生之損害，
    被告為承租人，依民法第444 條第2 項規定，亦應負賠償責
    任。
  (二)並聲明請求判決：
    1.被告應給付原告1 萬5,261 元，及自起訴狀繕本送達翌日
      起至清償日止，按週年利率5%計算之利息。
    2.原告願供擔保，請准宣告假執行。
二、被告則辯稱：
  (一)被告係經原告同意，將系爭房屋轉租於他人（共3 人，其中
    包括David ），被告與David 間並有口頭約定，被告應於兩
    造終止租約或被告需返還系爭房屋予原告前30日通知David
    ，並得終止轉租契約。嗣兩造合意終止租約，被告於返還房
    屋前30日通知David ，並已於97年2 月8 日將系爭房屋騰空
    返還予原告，被告已履行承租人返還租賃物之義務，與原告
    或David 間並無租約爭議，故被告實無委任原告代為委請律
    師處理爭議之必要。且被告既已依約返還系爭房屋，則原告
    與David 間嗣後發生之爭議，或原告因涉訟而支出之律師費
    用，顯與被告無關。原告訴請被告給付律師費1 萬5,261 元
    ，顯無理由。
  (二)並聲明請求判決：
    1.原告之訴駁回。
    2.如受不利判決，願供擔保請准宣告免為假執行。
三、兩造不爭執之事實：
  (一)兩造就系爭房屋簽訂租賃契約1 紙，有租賃契約附卷可稽（
    本院卷第51頁至第56頁）。
  (二)被告於97年2 月8 日，交還系爭房屋鑰匙予原告。
  (三)原告曾於美國委任律師處理與次承租人David 之糾紛，有委
    任契約在卷可憑（本院卷第57頁至第61頁）。
四、本件經兩造整理並簡化後之爭點為（本院卷第104 頁）：
  (一)被告是否委任原告在美國委請律師處理與David 的糾紛？
  (二)原告是否因次承租人應負責之事由而受有損害？如有，其損
    害金額為何？
  茲分述如下：
  (一)原告不能證明兩造間有委任契約存在：
    1.按當事人主張有利於己之事實者，就其事實有舉證之責任
      ，民事訴訟法第277 條前段定有明文。準此，原告主張兩
      造間有委任契約存在乙節，既為被告所否認，則原告自應
      就其事實舉證以實其說。
    2.而稱委任者，謂當事人約定，一方委託他方處理事務，他
      方允為處理之契約；受任人因處理委任事務，支出之必要
      費用，委任人應償還之，並付自支出時起之利息。民法第
      528 條、第546 條第1 項分別明定。又所謂委任事務，以
      屬於委任人自己者為原則，屬於第三人之事務，亦無不可
      ，但屬於受任人自己之事務，原則上不得為委任，最高法
      院85年度台上字第2383號裁判可資參照。經查，David 與
      被告間因轉租契約之終止而生糾紛，固可能致David 與被
      告間發生金錢賠償之問題，惟原告委任律師處理「how to
      evict him （即David ）timely」（如何及時讓David 遷
      出原告之房屋）之事宜，則為David 占有使用原告房屋是
      否有理由之糾紛，該糾紛實係存在於原告與David 之間。
      原告委任律師處理David 遷出系爭房屋之糾紛，該糾紛之
      緣起固因被告之行為所致（詳下(二)所述），惟原告係為保
      護自己財產權利之目的，為處理自己的事務而委任律師，
      尚非基於受任處理被告之事務之目的，為被告委任律師，
      依上開法律及裁判意旨，已難認兩造間有委任契約存在。
      此由系爭電子郵件所附原告原始來函中，原告表示「We
      need to talk to the lawyer,and find the best way
      for both of us」（我們需要與律師會談，以找出對我們
      雙方最佳的解決方式）等語，亦足知原告確係為本身之利
      益，而謀求與David 糾紛之解決，則原告以伊係「受任為
      被告找律師以解決被告與David 間之糾紛」為由，主張兩
      造間有委任契約存在，即屬無稽。
    3.況按，原告主張兩造間成立委任契約之依據，為被告所寫
      之電子郵件（本院卷第40頁參照，下稱系爭電子郵件），
      被告則辯稱系爭電子郵件係轉知訴外人Alice 建議之律師
      人選，因為原告需要找律師解決與David 間之糾紛，但原
      告不諳英文，被告係單純幫忙等語（本院卷第75頁正面、
      背面參照）。經查，系爭電子郵件內容，被告表示「可要
      求找（事務所裡）會講廣東話的律師」（ask for an at-
      torney who speaks for Cantonese ）、「記得因為第一
      次會面是免費的，所以要把握重點，否則律師可能會開始
      收費」（Remember since the first meeting is free
      ,just focus on the point.Or the attorney might st-
      art charging you. ）、「最重要的是找出與David 簽約
      是否正確，並如何及時的讓他遷出」（The most import-
      ant thing is to find out if it is right to have a
      contract sign with David and how to evict him tim-
      ely ），以及願意以電話會議之方式參加與律師之對談（
      I can call from Taiwan and have a conference call
      with you and the attorney ）等情，尚未可逕認係有「
      委任」原告找律師之意思。參諸原告與David 的糾紛係因
      被告轉租行為所致，則被告於系爭電子郵件中提供之建議
      及表示願意參與之舉，應係基於與原告共同解決問題之協
      力目的，尚未可逕以系爭電子郵件之內容，遽認兩造間已
      成立委任契約之法律關係。
    4.從而，原告以兩造間有委任契約為由，依民法第546 條第
      1 項規定請求被告償還原告所支出之律師費用，洵無足取
      。
  (二)原告所支付之律師費用，係次承租人David 應負責之事由而
    生之損害：
    1.按承租人於租賃關係終止後，應返還租賃物，民法第455
      條前段定有明文。兩造間之租賃契約關係業於97年2 月8
      日終止一節，為兩造所不爭，則被告自應於租賃契約終止
      時，將系爭房屋返還予原告。被告雖辯稱：97年2 月8日
      已經將房子全部清空，也換過鎖，將鑰匙交還予原告，兩
      造間系爭租約、被告與David 間之轉租契約關係均已結束
      ，David 嗣於當天晚上又搬進系爭房屋，伊不知David 如
      何能夠再進入，亦無須為David 之行為負責等語（本院卷
      第75頁背面至第76頁）。惟原告則陳稱：97年2 月8 日中
      午12時左右，被告將系爭房屋之鑰匙交給原告，並將屋內
      物品都堆在門口，表示等一下就會將物品搬空，原告拿了
      鑰匙便離開，當日下午4 、5 點左右，原告回到系爭房屋
      看物品是否已經搬遷完畢，結果警察來了，因為David 又
      搬進去並找警察來，原告才知道被告將系爭房屋轉租給他
      人等語。
    2.經查，David 於97年2 月8 日下午曾報警，依報警紀錄（
      下稱系爭報警紀錄，本院卷第86頁參照）所載，David （
      系爭報警紀錄係記載David 之姓氏「Rozelle 」）報警之
      原因係認為自己遭他人以不合法手段自其承租之房屋中驅
      逐（he was illegally evicted from the room he's r-
      ented ），係鄰居Sharlow 通知其所有物都被放置在街上
      （Sharlow informed him that all his belongings we-
      re in the street ），David 發現系爭房屋前門換鎖了
      （...noticed that the key cylinder lock to the fr-
      ont door of the house had been changed）。嗣後兩造
      亦到場，被告（即Chang ）自承：「伊於97年1 月5 日書
      面通知David 須在97年2 月5 日以前遷出系爭房屋，更於
      前一日（97年2 月7 日）晚間7 時左右告知David 隔日即
      須將系爭房屋交還原告，所有東西都要清乾淨，David 則
      表示『請便』，而伊於97年2 月8 日發現David 的東西仍
      然在系爭房屋內，遂請來2 名搬家工人將David 的東西搬
      出去」等語（Chang said that on January 5th,2008 s-
      he gave a written notice to Rozelle that he was to
      move out of the house by February 5th,2008. Chang
      also added that she talked to Rozelle yesterday(00
      -00- 0000)evening at approximately 19:00 hours and
      told him, "I need to return the house to Mr.Chen
      tomorrow .I need everything cleaned out".Rozelle's
      response was,"go ahead".Chang checked the house t-
      oday and saw that Rozelle 's items were in the ho-
      use so shd said she hired two movers to move all
      of Rozelle's belongings out of the house）。David
      同時表示書面通知不合法，因為將他的姓名拼錯且被告未
      簽名（Rozelle said the notice was not legitimate
      because his name was misspelled and it was not si-
      gned），且從未同意被告將其物品搬出系爭房屋（he ne-
      ver gave permission to have Chang move his belong-
      ings out of the house ）等語。核與原告所主張兩造於
      97 年2月8 日終止系爭租約時交還房屋、鑰匙之經過相符
      ，應認原告之主張為可採。被告未經David 同意，即逕自
      將David 置於系爭房屋內之物品搬出堆置於屋外，而發生
      爭議，被告顯未妥適處理與David 間之轉租契約，並致
      David 與原告間，就David 是否有權繼續占有使用系爭房
      屋之爭議無法解決，堪認系爭租約終止後，被告並未依債
      之本旨返還系爭房屋予原告。從而，被告稱已依約將系爭
      房屋、鑰匙交還原告，無法為David 嗣後又進入系爭房屋
      之行為負責云云，洵無足取。
    3.按因次承租人應負責事由所生之損害，承租人負賠償責任
      ，民法第444 條第2 項定有明文。本件被告未依債之本旨
      返還系爭房屋予原告，致原告與David 間，對於David 究
      否有權繼續占有使用系爭房屋、原告得否或如何使David
      遷出等節，發生法律上之爭議。而原告與David 爭議發生
      之原因之一，為被告未依法律程序處理David 遷出事宜，
      而未經David 同意擅自將其私人物品棄置屋外，原告為避
      免重蹈被告以不當方式解決糾紛之覆轍，而委任律師處理
      與David 間之糾紛，其方式自屬允當且必要，而原告所支
      付之律師費用，即可認為係因次承租人應負責事由所生之
      損害。原告依民法第444 條第2 項規定請求被告賠償，即
      非無據。
    3.原告主張律師係按每小時250 元之標準計收費用乙節，業
      據其提出Attorney-client Fee Contract（律師／客戶費
      用契約）附卷可憑（本院卷第57頁至第61頁），至律師之
      工作內容、時數、費用（單價及總價），亦有費用明細單
      附於本院98年度士簡調字第191 號卷（下稱調解卷）第6
      頁至第15頁可資參照。被告雖否認上開單據之真正，惟依
      系爭報警紀錄，已可認定原告與David 間確因David 應否
      遷出系爭房屋而發生糾紛，且原告有委請律師處理相關法
      律爭議之必要性，亦經認定如上，則被告空言否認原告有
      支出律師費，即非可取。再徵諸原告提出之律師費用明細
      單，97年3 月15日核算之費用明細為6,217 元（調解卷第
      14頁至第15頁）、97年4 月15日核算之費用明細為5,180.
      45元（調解卷第11頁至第13頁）、97年5 月15日核算之費
      用明細為1,299.44元（調解卷第9 頁至第10頁）、97年6
      月14日核算之費用明細為2,499.12元（調解卷第7 頁至第
      8 頁）、97年7 月15日核算之費用明細為65元（調解卷第
      6 頁），共計1 萬5,261.01元（原告僅請求1 萬5, 261元
      ），核其臚列之律師工作內容，包括開會（見面）、準備
      文件、審核文件、電話會談等，均屬解決原告與David 間
      爭議之必要工作項目，其單項工作時數亦屬合理，另費用
      明細單所示代墊費用（例如郵資）之償還，亦為必要之支
      出。從而，原告請求被告給付因次承租人David 之故而支
      出之律師費用1 萬5,261 元，與通常合理之支出金額尚無
      悖反，應予准許。
五、綜上所述，原告依民法第444 條第2 項規定，請求被告給付
    1 萬5,261 元，及自起訴狀繕本送達翌日即98年4 月28日起
    至清償日止，按週年利率5%計算之利息，為有理由。
六、兩造陳明願供擔保，聲請宣告假執行及免為假執行，核無不
    合，爰分別酌定相當擔保金額予以准許。並依職權定本件訴
    訟為第1審裁判費新臺幣5,620元。
七、本件事證已臻明確，兩造其餘主張陳述及所提出之證據，於
    判決結果不生影響，無庸一一論述，附此敘明。
八、據上論結，原告之訴為有理由，依民事訴訟法第78條、第87
    條第1 項、第390 條第2 項、第392 條，判決如主文。
中    華    民    國    99    年    5     月    12    日
                  民事第二庭  法  官  王怡雯
以上正本證明與原本無異。
如對本判決上訴，應於判決送達後20日內向本院提出上訴狀。
中    華    民    國    99    年    5     月    12    日
                              書記官  桂大永

司法院資訊處製作；財團法人民間司法改革基金會備份。
